臺灣士林地方法院刑事判決　　　　　　 96年度簡上字第115號
上　訴　人
即　被　告　戊○○
上列上訴人即被告因偽造文書案件，不服本院96年度簡字第226
號中華民國96年4 月2 日第一審刑事簡易判決（聲請簡易判決處
刑案號：94年度偵緝字第317 、318 、473 號），提起上訴，本
院管轄之第二審合議庭判決如下：
    主  文
原判決撤銷。
戊○○共同連續犯業務登載不實罪，處有期徒刑陸月，如易科罰
金以銀元參佰元即新台幣玖佰元折算壹日；減為有期徒刑參月，
如易科罰金以銀元參佰元即新臺幣玖佰元折算壹日。
    事  實
一、赫邦工程顧問有限公司（下稱赫邦公司，設臺北市○○區○○街3 巷12弄10號）於民國81年10月間申請設立登記，邱鵬
    述（業經臺灣士林地方法院以92年度簡字第479 號判決應執
    行有期徒刑六月，如易科罰金以三百元折算一日，緩刑二年
    確定）為該公司之負責人，嗣84年12月26日赫邦公司變更登
    記負責人為戊○○，自該日起迄85年4 月間，戊○○與邱鵬
    述共同經營赫邦公司，均為該公司之負責人；後邱鵬述退出
    經營，戊○○則迄91年6 月間赫邦公司向台北市商業管理處
    申請暫停營業登記止，均為該公司之負責人。戊○○與邱鵬
    述二人曾為男女朋友，均為公司法第8 條所稱之公司負責人
    ，並以在各年度製作員工薪資所得扣繳暨免扣繳憑單為其附
    隨業務，為從事業務之人。丙○○（業經臺灣士林地方法院
    以92年度簡字第479 號判決拘役四十日，如易科罰金以三百
    元折算一日，緩刑二年確定）與邱鵬述為兄弟，乙○○與甲○○則為丙○○之子女。
二、戊○○與邱鵬述明知丙○○、乙○○、甲○○均未於84年間
    在赫邦公司工作，且上開3 人均未在該公司領取薪資，依法
    不得申報渠等薪資支出，竟共同基於行使業務上登載不實文
    書犯意聯絡，於85年1 月底前某日（依所得稅法第92條第1
    項之規定：第88條各類所得稅款之扣繳義務人，應於每年1
    月底前將上一年內扣繳各納稅義務人之稅款數額，開具扣繳
    憑單，彙報稽徵機關查核），在其業務上製作「84年度各類
    所得扣繳暨免扣繳憑單」（下稱扣繳憑單），虛偽登載丙○○於84年在赫邦公司薪資所得共新台幣（下同）17萬5800元
    、乙○○於84年在該公司薪資所得17萬9000元、甲○○於84
    年在該公司薪資所得18萬元，並於85年2 月20日起至3 月底
    某日止（依所得稅法第71條規定：納稅義務人應於每年2 月
    20日起至3 月底止，填具結算申報書，向該管稽徵機關申報
    ），持該不實之扣繳憑單向財政部臺北市國稅局南港稽徵所
    申報該公司84年度之營利事業所得稅而行使之，足生損害於
    丙○○、乙○○、甲○○及稅捐稽徵機關對於稅額核課之正
    確性。
三、戊○○明知乙○○、甲○○於85年間至86年間均未在赫邦公
    司工作，且上開2人均未在該公司領取薪資，丁○○僅於86
    年1 月至3 月任職於赫邦公司，並領取12萬元之薪資；己○○亦未於90年間在該公司工作及領取薪資，依法不得申報渠
    等薪資支出，復承上行使業務上登載不實文書之概括犯意，
    而為下列犯行：
  (一)86年1 月底前某日，在其業務上製作85年度扣繳憑單，虛偽
    登載乙○○於85年在該公司薪資所得16萬5000元、甲○○於
    85年在該公司薪資所得16萬5000元，並於86年2 月20日起至
    3 月底某日止，持該不實之扣繳憑單向財政部臺北市國稅局
    南港稽徵處申報該公司85年度之營利事業所得稅而行使之，
    足生損害於乙○○、甲○○及稅捐稽徵機關對於稅額核課之
    正確性。
  (二)87年1 月底前某日，在其業務上製作86年度扣繳憑單，虛偽
    登載乙○○於86年在赫邦公司薪資所得169,992 元、甲○○
    於86年在該公司薪資所得169,992 元、丁○○於86年在該公
    司薪資所得46萬元，並於87年2 月20日起至3 月底某日止，
    持該不實之扣繳憑單向財政部臺北市國稅局南港稽徵處申報
    該公司86年度之營利事業所得稅而行使之，足生損害於乙○○、甲○○、丁○○及稅捐稽徵機關對於稅額核課之正確性
    。
  (三)91年1 月底前某日，在其業務上製作90年度扣繳憑單，虛偽
    登載己○○於90年在該公司薪資所得18萬元，並於91年2 月
    20日起至3 月底某日止，持該不實之扣繳憑單向財政部臺北
    市國稅局南港稽徵處申報該公司90年度之營利事業所得稅而
    行使之，足生損害於己○○及稅捐稽徵機關對於稅額核課之
    正確性。
四、案經丙○○、乙○○、甲○○、丁○○及己○○訴由臺北縣
    政府警察局汐止分局、臺北市政府警察局南港分局報告暨臺
    灣士林地方法院檢察署檢察官自動檢舉偵查聲請簡易判決處
    刑，本院簡易庭認不宜為簡易判決處刑，改依通常程序審理
    後，本院認仍以簡易判決處刑為宜。
    理  由
一、上揭犯罪事實，業據上訴人即被告戊○○於原審審理中坦承
    不諱，核與告訴人丙○○（見90年度偵字第2791號卷第18頁
    至第19頁）、乙○○、甲○○（均見同上偵卷第49頁至第50
    頁）於偵查中指述渠等未曾任職於赫邦公司，亦未領取薪資
    、丁○○於警詢時及偵查中（見91年度偵字第11998 號卷第
    6 頁至第7 頁、第58頁至第59頁）、證人己○○（見臺灣臺
    北地方法院93年度偵字第7479號卷第22頁至第24頁）於警詢
    中指訴渠等遭被告虛報薪資、共犯邱鵬述於偵查中供述其擔
    任赫邦公司負責人期間曾虛報丙○○、乙○○、甲○○薪資
    （見90年度偵字第2791號卷第25頁、第29頁至第30頁）情節
    相符；復有丙○○84年度、乙○○、甲○○84年度至86年度
    扣繳憑單（附於90年度偵續字第69號卷第40頁至第42頁、第
    45 頁 至第46頁、第48頁）、丁○○86年度綜合所得稅核定
    通知書（附於91年度偵字第11998 號卷第20頁）、財政部台
    北市國稅局93年4 月5 日財北國稅資字第0930038151號函附
    赫邦公司90年度綜合所得稅BNA 給付清單、己○○90年度綜
    合所得稅核定通知書、90年度扣繳憑單（附於臺灣臺北地方
    法院93年度偵字第7479號卷第4 頁至第6 頁、第19頁、第53
    頁）附卷可憑，並有赫邦公司設立登記事項卡1 份、變更登
    記事項卡3 份、台北市商業管理處91年6 月25日北市商一字
    第91250103 9號函1 份在卷可資佐證，足徵被告自白與事實
    相符。本件事證明確，被告犯行洵堪認定。
二、按被告行為後，94年2 月2 日修正公布之刑法已於95年7 月
    1 日生效施行，其中第2 條第1 項「行為後法律有變更者，
    適用行為時之法律。但行為後之法律有利於行為人者，適用
    最有利於行為人之法律」之規定，係規範行為後法律變更所
    生新、舊法律比較適用之準據法，並非刑法實體法律，自不
    生行為後法律變更之比較適用問題，故刑法修正施行後，應
    適用該修正後之第2 條第1 項之規定，依「從舊、從輕」之
    原則比較新、舊法律之適用；又比較新舊法時，應就罪刑有
    關之共犯、未遂犯、想像競合犯、牽連犯、連續犯、結合犯
    ，以及累犯加重、自首減輕暨其他法定加減原因（如身分加
    減）與加減例等一切情形，綜其全部罪刑之結果而為比較後
    ，再適用有利於行為人之法律處斷，而不得一部割裂分別適
    用不同之新、舊法（最高法院24年上字第4634號、27年上字
    第2615號判例意旨及最高法院95年度第8 次刑事庭會議決議
    參照）。經查：
  (一)關於罰金刑：刑法第215 條業務上文書登載不實罪，其法定
    刑有關罰金部分為（銀元）500 元以下罰金。查刑法分則編
    各罪所定罰金刑之貨幣單位原為銀元，修正前刑法第33條第
    5 款規定：「罰金：1 元（銀元）以上。」，而依罰金罰鍰
    提高標準條例規定，就72年6 月26日前修正之刑法部分條文
    罰金數額提高二至十倍，其後修正者則不提高倍數，並依現
    行法規所定貨幣單位折算新臺幣條例規定，以銀元1 元折算
    新臺幣3 元。修正後刑法第33條第5 款規定：「罰金：新臺
    幣一千元以上，以百元計算之。」，刑法第33條第5 款所定
    罰金貨幣單位經修正為新臺幣後，刑法分則各罪所定罰金刑
    之貨幣單位亦應配合修正為新臺幣，為使刑法分則編各罪所
    定罰金之最高數額與刑法修正前趨於一致，乃增訂刑法施行
    法第1 條之1 ：「中華民國94年1 月7 日刑法修正施行後，
    刑法分則編所定罰金之貨幣單位為新臺幣。94年1 月7 日刑
    法修正時，刑法分則編未修正之條文定有罰金者，自94年1
    月7 日刑法修正施行後，就其所定數額提高為三十倍。但72
    年6 月26日至94年1 月7 日新增或修正之條文，就其所定數
    額提高為三倍。」。從而，刑法修正後刑法分則編各罪所定
    罰金刑之最高數額，適用刑法施行法第1 條之1 之規定後，
    並無不同，即對被告並無有利或不利之情形；惟修正後刑法
    第33條第5 款所定罰金刑最低數額，較之修正前提高，自以
    修正前刑法第33條第5 款規定有利於被告。
  (二)關於連續犯：修正前刑法第56條有關「連續數行為而犯同一
    之罪名者，以一罪論，但得加重其刑至二分之一」之連續犯
    規定，經修正刪除，此刪除雖非犯罪構成要件之變更但顯已
    影響行為人刑罰之法律效果，自屬法律有變更，而刪除連續
    犯之規定後，被告所犯各罪均應依數罪併罰之規定分論併罰
    ，是比較修正前、後法結果，自以適用較有利於被告之行為
    時法律即修正前法論以連續犯。
  (三)關於共犯：修正前刑法第28條規定：「二人以上共同實施犯
    罪之行為者，皆為正犯。」，修正後該條規定為：「二人以
    上共同實行犯罪之行為者，皆為正犯。」，揆諸本條之修正
    理由，係為釐清陰謀共同正犯、預備共同正犯、共謀共同正
    犯是否合乎本條之正犯要件，並將陰謀共同正犯、預備共同
    正犯剔除於本條適用之外，以符合近代刑法之個人責任原則
    、法治國人權保障思想及犯罪支配理論。惟本件被告與邱鵬
    述2 人間，就前揭犯行具有犯意聯絡及行為分擔，不論依修
    正前或修正後之規定，均屬共同正犯，對被告並無有利或不
    利之情形，故毋庸比較新舊法，應逕行適用裁判時之法律（
    最高法院95年11月7 日第21次刑庭會議意旨參照）。
  (四)綜上，本件經綜合觀察全部罪刑比較之結果，依修正後刑法
    第2 條第1 項前段規定，適用修正前第33條第5 款、第56條
    之規定，對被告較有利，自應全部適用修正前刑法相關規定
    而為論科。
三、核被告所為，係犯刑法第216 條、第215 條之行使業務上登
    載不實文書罪。被告業務上登載不實之低度行為，應為行使
    登載不實文書之高度行為所吸收，不另論罪。被告先後多次
    行使業務上登載不實文書行為，時間緊接，犯罪構成要件相
    同，顯係基於概括犯意反覆為之，為連續犯，應依修正前刑
    法第56條之規定各以一罪論，並加重其刑。被告與邱鵬述間
    ，就犯罪事實二部分之犯行，有犯意聯絡及行為分擔，皆為
    共同正犯。犯罪事實欄三（一）、（二）（虛偽登載丁○○
    薪資所得部分除外）之犯行，雖未於聲請簡易判決處刑書敘
    及，惟此部份與聲請簡易判決處刑之犯行間，具有連續犯之
    裁判上一罪關係，同為聲請簡易判決處刑效力所及，基於審
    判不可分原則，本院自應併予審究，附此敘明。
四、被告上訴意旨略以：被告對犯罪事實均予審理中坦承不諱，
    態度良好，但量刑竟與共犯邱鵬述作相異處分，即邱鵬述宣
    告緩刑，而被告則未被告宣告緩刑，兩者相較顯失公平。被
    告目前處於失業狀態，且有精神疾患，更另有一身心障礙之
    兒子有待照顧，請求予以宣告緩刑云云。然查：按緩刑之量
    定及緩刑之宣告，係實體法上賦予法院得自由裁量之事項，
    倘其未有逾越法律所規定之範圍，或濫用其權限，即不得任
    意指摘為違法。又宣告緩刑，應就被告有無再犯之虞，及能
    否由於刑罰之宣告而策其自新等，加以審酌，與被告之患病
    與否，並無關係（最高法院75年臺上字第7033號、49年臺上
    字第281 號判例參照）。本件原審審酌被告犯罪情節及所生
    危害，及犯後坦承犯行之態度等一切情狀，未予宣告緩刑，
    自難指摘為不當。況被告犯罪時間自82年起至91年止，其犯
    罪時間較共犯邱鵬述之犯罪時間自82年至84年止為長，犯罪
    情節非輕，顯有再犯之虞，自以不宣告緩為適當，至被告罹
    患疾病及家庭狀況等情，則與是否宣告緩刑無關，自不在斟
    酌之列。是上訴意旨指稱原審未予宣告緩刑不當云云，自無
    可採。
五、原審認上訴人罪證明確，予以論罪科刑，固非無見，惟查：
    原審判決後，中華民國九十六年罪犯減刑條例已於96年7 月
    16日施行，而被告犯罪時間在96年4 月24日以前，合於中華
    民國九十六年罪犯減刑條例之減刑要件，所犯行使偽造文書
    罪，應依該條例規定減其宣告刑，原審未及適用，容有未洽
    。被告之上訴意旨（如後所述），指摘原判決不當，雖無可
    採，惟原判決既有可議之處，自應由本院將原判決撤銷改判
    ，爰審酌被告犯動機、手段、目的，犯罪時間長短，及犯罪
    所生危害，與犯罪後供認犯行之態度等一切情狀，量處如主
    文所示之刑。又被告犯本罪時間在96年4 月24日以前，合於
    中華民國九十六年罪犯減刑條例之減刑要件，應減其宣告刑
    如主文所示。又被告於犯罪時之刑法第41條第1 項前段規定
    ：「犯最重本刑為五年以下有期徒刑以下之刑之罪，而受六
    個月以下有期徒刑或拘役之宣告，因身體、教育、職業、家
    庭之關係或其他正當事由，執行顯有困難者，得以一元以上
    三元以下折算一日，易科罰金。」而被告行為時之易科罰金
    折算標準，修正前罰金罰鍰提高標準條例第2 條前段（現已
    刪除）規定，就其原定數額提高為一百倍折算一日，則
    本件被告行為時之易科罰金折算標準，應以銀元三百元折算
    一日，經折算為新臺幣後，應以新臺幣九百元折算為一日。
    惟95年7 月1 日修正公布施行之刑法第41條第1 項前段則規
    定：「犯最重本刑為五年以下有期徒刑以下之刑之罪，而受
    六個月以下有期徒刑或拘役之宣告者，得以新臺幣一千元、
    二千元或三千元折算一日，易科罰金。」比較修正前後之易
    科罰金折算標準，以95年7 月1 日修正公布施行前之規定，
    較有利於上訴人，則應依刑法第2 條第1 項前段，適用修正
    前刑法第41條第1 項前段規定，定其易科罰金之折算標準。
六、被告經合法傳喚無正當理由不到庭，本院不待其陳述，逕行
    判決。
據上論斷，應依刑事訴訟法第455 條之1 第1 項、第3 項、第36
4 條、第369 條第1 項前段、371 條、第299 條第1 項前段，第
368 條、第373 條，刑法第2 條第1 項前段、第28條、第216 條
、第215 條、修正前刑法第56條、第41條第1 項前段，刑法施行
法第1 條之1 ，修正前罰金罰鍰提高標準條例第2 條，現行法規
所定貨幣單位折算新臺幣條例第2 條，第中華民國九十六年罪犯
減刑條例第2 條第1 項第3 款、第7 條，判決如主文。
本案經檢察官高俊申到庭執行職務。
中　　華　　民　　國　　96　　年　　7   　月　　31　　日
                  刑事第三庭審判長法  官  蔡明宏
                                  法  官  莊明達
                                  法  官  周明鴻
以上正本證明與原本無異。
本件不得上訴。
                                  書記官  丁梅芬
中　　華　　民　　國　　96　　年　　7 　　月　　31　　日
附錄本案論罪科刑法條之依據：
中華民國刑法第216條
（行使偽造變造或登載不實之文書罪）
行使第 210 條至第 215 條之文書者，依偽造、變造文書或登載
不實事項或使登載不實事項之規定處斷。
中華民國刑法第215條
（業務上文書登載不實罪）
從事業務之人，明知為不實之事項，而登載於其業務上作成之文
書，足以生損害於公眾或他人者，處3 年以下有期徒刑、拘役或
5 百元以下罰金。
